【裁判字號】    97,訴,1802
【裁判日期】    980123
【裁判案由】    傷害致死
【裁判全文】
臺灣基隆地方法院刑事判決              97年度訴字第1802號
公  訴  人  臺灣基隆地方法院檢察署檢察官
被      告  丙○○
指定辯護人  本院公設辯護人乙○○
上列被告因傷害致死案件，經檢察官提起公訴（97年度偵字第
4697號），本院判決如下：
    主  文
丙○○傷害人之身體，因而致人於死，處有期徒刑貳年，緩刑伍
年。
    事  實
一、丙○○與陳靜男為多年鄰居關係，均以捕魚為生，雙方曾因
    捕魚發生糾紛，丙○○於民國97年7 月17日下午1 時許，在
    基隆市○○區○○街漁民活動中心騎樓處看見陳靜男，遂上
    前質問陳靜男，二人發生口角衝突，丙○○於客觀上能預見
    以手用力揮擊人之頭、臉部，可能導致對方因重心不穩跌倒
    撞擊他物受傷而死亡之結果，且依當時情形亦無不能預見之
    情事，主觀上疏未預見，而基於普通傷害之犯意，自陳靜男
    之正面，以右手用力揮擊陳靜男之左側臉部近左眼處一下，
    使陳靜男因重心不穩而往後跌倒，後腦用力撞擊地面，造成
    陳靜男受有左側顏面部瘀腫5 ×5 公分、頭皮瘀腫10×10公
    分及左側顱骨骨折併顱內出血等傷害，嗣經送醫急救，丙○
    ○則於警方查悉犯罪行為人前，於同日晚間6 時許，主動前
    往基隆市警察局第四分局中華路派出所向警坦承犯行，並願
    接受裁判，而陳靜男於97年7 月20日晚間11時許，因顱骨骨
    折及顱內出血併發支氣管肺泡肺炎神經敗血性休克死亡。
二、案經陳靜男之妻丁○○告訴及基隆市警察局第四分局報請臺
    灣基隆地方法院檢察署檢察官偵查起訴。
    理  由
壹、證據能力部分
一、按被告以外之人於偵查中向檢察官所為之陳述，除顯有不可
    信之情況者外，得為證據，刑事訴訟法第159 條之1 第2 項
    定有明文。經查，證人劉文強及李進福於偵查中向檢察官所
    為之陳述，業經具結，且自筆錄內容觀之，並無不正取供之
    情事，而無顯不可信之情況，依上開規定，自有證據能力。
二、次按除顯有不可信之情況外，從事業務之人於業務上或通常
    業務過程所須製作之紀錄文書、證明文書，得為證據，刑事
    訴訟法第159 條之4 第2 款定有明文。又醫師法第12條第1
    項規定：「醫師執行業務時，應製作病歷，並簽名或蓋章及
    加註執行年、月、日。」第2 項規定：「前項病歷，除應於
    首頁載明病人姓名、出生年、月、日、性別及住址等基本資
    料外，其內容至少應載明下列事項：一、就診日期。二、主
    訴。三、檢查項目及結果。四、診斷或病名。五、治療、處
    置或用藥等情形。六、其他應記載事項。」因此，醫師執行
    醫療業務時，不論患者是因病尋求診療，或因特殊目的而就
    醫，醫師於診療過程中，應依醫師法之規定，製作病歷，此
    一病歷之製作，均屬醫師於醫療業務過程中所須製作之紀錄
    文書，而且每一醫療行為均屬可分，因其接續之看診行為而
    構成醫療業務行為，其中縱有因訴訟目的，例如被毆傷而尋
    求醫師之治療，對醫師而言，仍屬其醫療業務行為之一部分
    ，仍應依法製作病歷，則該病歷仍屬業務上所製作之紀錄文
    書，與通常之醫療行為所製作之病歷無殊，自屬刑事訴訟法
    第159 條之4 第2 款所稱從事業務之人於業務上所須製作之
    紀錄文書，而診斷證明書係依病歷所轉錄之證明文書，自仍
    屬本條項之證明文書（最高法院97年度台上字第666 號判決
    可資參照）。本件行政院衛生署基隆醫院出具陳靜男之診斷
    證明書及病歷資料，係從事醫療業務之人於業務上所製作之
    證明文書，且該等診斷證明書及病歷資料係就陳靜男就醫時
    之受傷及治療情形所為之紀錄，又該醫院與陳靜男僅係一般
    醫院與病患關係，與被告丙○○亦無仇隙，並無顯無不可信
    之情況，參酌上開所述，因認該等診斷證明書及病歷資料具
    有證據能力。
三、又按被告以外之人於審判外之言詞或書面陳述，除法律有規
    定者外，不得作為證據，刑事訴訟法第159 條第1 項固定有
    明文，其立法意旨，乃在於確保被告之反詰問權；惟被告以
    外之人於審判外之陳述，雖不符刑事訴訟法法第159 條之1
    至第159 條之4 ，而經當事人於審判程式同意作為證據，法
    院審酌該言詞陳述或書面陳述作成時之情況，認為適當者，
    亦得為證據，當事人、代理人或辯護人於法院調查證據時，
    知有刑事訴訟法第159 條第1 項不得為證據之情形，而未於
    言詞辯論終結前聲明異議者，視為有前項之同意，此亦為刑
    事訴訟法第159 條之5 所明定，其立法意旨，則在於確認當
    事人對於傳聞證據有處分權，得放棄反對詰問權，同意傳聞
    證據可作為證據；但因我刑事訴訟法尚非採徹底之當事人進
    行主義，乃又限制以法院認為適當者，始得為證據，因此，
    當事人同意或依法視為同意某項傳聞證據作為證據使用者，
    實質上即表示有反對詰問權之當事人已放棄其反對詰問權，
    如法院認為適當，不論該傳聞證據是否具備刑事訴訟法第
    159 條之1 至第159 條之4 所定情形，均容許作為證據；換
    言之，當事人放棄對原陳述人行使反對詰問權者，屬於證據
    傳聞性之解除行為，如法院認為適當，即容許該傳聞證據作
    為證據，不以未具備刑事訴訟法第159 條之1 至第159 條之
    4 所定情形為前提。又法院於何種情況，得認為適當，應審
    酌該傳聞證據作成時之情況，如該傳聞證據之證明力明顯過
    低或係違法取得，即得認為欠缺適當性；惟是否適當之判斷
    ，係以當事人同意或視為同意為前提，即當事人已無爭議，
    故法院除於審理過程中察覺該傳聞證據之作成欠缺適當性外
    ，毋庸特別調查，而僅就書面記載之方式及其外觀審查，認
    為無問題而具有適當性即可（最高法院97年度台非字第5 號
    號判決可資參照）。本件證人劉文強及李進福於警詢時之證
    述及基隆市警察局第四分局97年12月10日基警四分偵字第09
    70410126號函、法務部法醫研究所出具之解剖報告書、鑑定
    報告書、臺灣基隆地方法院檢察署法醫出具之檢驗報告書，
    固為被告本人以外之人於審判外之言詞及言詞陳述，惟經本
    院於審判程序中提示予被告及辯護人並告以要旨，業經被告
    及辯護人表示無意見，且未聲明異議，又本院審酌該等證人
    警詢筆錄之記載，並無不正取供之情事，且證人於接受警詢
    時則無具結之可能；另上開函件係警方就被告到案情形所為
    之說明，並提供員警工作紀錄簿為佐；再者，前開檢察署法
    醫及法醫研究所係經檢察官之選任而為檢驗及鑑定，並依檢
    驗過程所見情形及鑑定結果出具報告書，故就該等審判外言
    詞及書面陳述作成時之情況，應認為適當，依前揭所述，得
    援為本案證據。
貳、事實認定部分
一、被告於97年7 月17日下午1 時許，在基隆市○○區○○街漁
    民活動中心騎樓處，與陳靜男因捕魚糾紛發生爭吵，被告遂
    以右手用力揮擊陳靜男之左側臉部近左眼處一下，使陳靜男
    因重心不穩而往後傾倒，後腦用力撞擊地面，造成陳靜男受
    有左側顏面瘀腫5 ×5 公分、頭皮瘀腫10×10公分及左側顱
    骨骨折併顱內出血等傷害，嗣於97年7 月20日晚間，因顱骨
    骨折及顱內出血併發支氣管肺泡肺炎神經性休克死亡等情，
    業經被告於警詢、偵查及本院審理時坦承無誤（見臺灣基隆
    地方法院檢察署97年度相字第268 號相驗卷宗第6 至7 、46
    、109 至110 頁，本院準備程序筆錄第2 頁、審判筆錄第11
    至13頁），復經證人劉文強及李進福於警詢及偵查時證述明
    確（見上開相驗卷第14至19、41頁）；又陳靜男於97年7 月
    17日下午1 時44分許，經救護車送醫時，左側顱骨骨折併顱
    內出血、外觀可見頭皮瘀腫、左側顏面部瘀腫、兩側瞳孔放
    大、昏迷指數3 分，經接受加護治療後，於97年7 月20日晚
    間10時許，因病危辦理自動出院，於同日晚間11時許死亡，
    嗣經解剖發現陳靜男之左側眼眶有挫傷、左側顳頂枕部有皮
    下血腫、左顳頂枕及右顳有頭皮下出血、左顳及頂骨有顱骨
    骨折、腦膜血管有出血位於硬腦膜下腔約30公撮（左側顳頂
    枕葉）及蜘蛛膜下腔約20公撮（左側）、右側少許，實質切
    面下呈充血及水腫外，有皮質挫傷性出血於左額底，死亡原
    因為左眼遭毆打跌倒造成顱骨骨折及顱內出血併發支氣管肺
    泡肺炎神經敗血性休克死亡，此有行政院衛生署基隆醫院驗
    傷診斷書、相驗筆錄、相驗照片、解剖筆錄、解剖照片、法
    務部法醫研究所97年8 月22日（97）醫剖字第0971101269號
    解剖報告書、鑑定報告書、臺灣基隆地方法院檢察署相驗屍
    體證明書、檢驗報告書（見前開相驗卷第22、39、40、54、
    59至66、71至90、112 、115 至119 頁）及本院卷附行政院
    衛生署基隆醫院97年12月15日基醫病字第0970011641號函檢
    附陳靜男病歷資料在卷可憑，足認陳靜男顱內出血，係因遭
    被告用力揮擊左側臉部近左眼處而往後傾倒，後腦撞擊地面
    所致。
二、按殺人與傷害致死之區別，即在下手加害之時，有無殺意為
    斷，即被告在主觀上有無奪取被害人性命之預見與欲望，至
    被害人受傷之部位、傷痕之多寡，被告所持之凶器、犯案之
    動機等，均為法院參考之重要資料，但並非唯一絕對之標準
    （最高法院44年台上字第373 號、51年台上字第1291號判例
    可資參照）。本件被告與陳靜男為多年鄰居關係，雙方係因
    捕魚糾紛發生爭吵，被告因一時氣憤，遂徒手揮擊陳靜男左
    側臉部近左眼處一下，別無其他攻擊行為，業經證人劉文強
    及李進福證述明確（見前開相驗卷第15、18頁），此觀陳靜
    男除左側臉部及後腦受有前揭傷害外，其他身體部位均未受
    傷等情亦明，又據前所述，陳靜男係因臉部遭被告揮擊，重
    心不穩而往後跌倒，後腦撞擊地面，亦即被告並未直接攻擊
    陳靜男之後腦，造成顱內出血，參酌上開判例意旨，尚難認
    定被告確有殺人之犯意。
三、復按加重結果犯，乃謂行為人對於有故意之行為，而發生無
    故意之加重結果，使之對加重結果負刑事責任者之謂。刑法
    第17條規定：「因犯罪致發生一定之結果，而有加重其刑之
    規定者，如行為人不能預見其發生時，不適用之。」即加重
    結果犯，以行為人對於加重結果之發生在客觀上能預見而不
    預見者為要件，行為人僅對基本行為所犯之輕罪有認識，對
    加重結果無認識，惟對加重結果，在客觀情形一般人能預見
    者為要件。刑法第277 條第2 項前段之傷害致人於死罪，係
    對於犯傷害罪致發生死亡結果所規定之加重結果犯，依刑法
    第17條之規定，以客觀上行為人能預見其死亡結果之發生而
    主觀上不預見為要件（最高法院90年度台上字第4112號判決
    可資參照）。頭、臉部為人體要害部位，如以手用力毆擊，
    可能導致對方因重心不穩跌倒撞擊他物受傷而死亡之結果，
    應屬一般人於客觀上所得認識，且被告為成年人，依事發當
    時情形，並無不能預見之事由，而被告主觀上竟疏未預見，
    仍以手用力毆擊陳靜男之左臉近左眼處，使陳靜男因重心不
    穩往後傾倒，後腦撞擊地面，致顱內出血而死亡，參酌上揭
    所述，被告所為即已該當加重結果犯之要件，且陳靜男之死
    亡結果與被告之前開行為間確有相當因果關係。
四、綜上，被告主觀上雖無使陳靜男死亡之犯意，然其於客觀上
    得以預見用力以手揮擊人之頭、臉部，可能導致對方因重心
    不穩跌倒撞擊他物受傷而死亡之結果，且依當時情形亦無不
    能預見之情事，主觀上疏未預見，而基於普通傷害之犯意，
    ，自陳靜男之正面，以右手猛擊陳靜男左臉近左眼處，使陳
    靜男因重心不穩而往後傾倒，後腦用力撞及地面，造成陳靜
    男受有左側顏面部瘀腫5 ×5 公分、頭皮瘀腫10×10公分及
    左側顱骨骨折併顱內出血等傷害，導致陳靜男因顱骨骨折及
    顱內出血併發支氣管肺泡肺炎神經敗血性休克死亡之結果，
    事證明確，被告之犯行應堪認定。
、法律適用方面
一、核被告所為，係犯刑法第277 條第2 項前段之傷害致死罪。
二、按對於未發覺之罪自首而受裁判者，得減輕其刑，刑法第62
    條前段定有明文。本件被告於前開時、地傷害陳靜男後，係
    由劉文強撥打119 求救等情，業經被告陳述在卷（見本院準
    備程序筆錄第8 頁），復經證人劉文強與李進福於警詢時證
    述明確（見前開相驗卷第15、18頁），又證人即中華路派出
    所警員戊○○於本院審理時到庭證稱消防局接獲報案後，隨
    即通報勤務指揮中心，其接獲勤務指揮中心指示，即前往協
    和街漁民活動中心，到場時，陳靜男業經送上救護車，其僅
    聽聞在場民眾表示有人跌倒，便隨同前往醫院了解情形，當
    時不知係何人毆打陳靜男，陳靜男送達醫院後即進行急救，
    亦無他人可供詢問事發經過，其遂先行返回派出所，當日晚
    間被告與陳靜男家屬一同前往中華路派出所，被告當場坦承
    毆打陳靜男，之前警方不知係何人毆打陳靜男等情（見本院
    審判筆錄第4 至5 頁），另依據員警工作紀錄簿之記載，97
    年7 月17日中午12時至下午2 時巡邏兼備勤職務之記事欄記
    載「經指示前往協和街漁港活動中心處理事故，發現係漁民
    陳靜男疑似跌倒致頭部受傷，經送署立醫院急救中，其家屬
    已到場處理」，並未記錄犯罪嫌疑人之身分，又同日晚間6
    時至8 時巡邏勤務之記事欄記載「經丙○○到所說明本（17
    ）日13時許協和街漁港活動中心事故，漁民陳靜男係遭鄰居
    丙○○（52.06.12、Ｚ000000000、住基隆市○○街172 號）
    以拳頭擊頭部致頭部受傷，經送署立醫院加護病房急救中」
    ，此有本院卷附基隆市警察局第四分局97年12月10日基警四
    分偵字第0970410126號函檢附基隆市警察局第四分局中華路
    派出所員警工作紀錄簿供參，足徵被告係於警方查悉本案犯
    罪嫌疑人之前，主動向警坦承犯行，並願接受裁判，堪認被
    告所為，已該當自首之要件，足徵被告確有悔悟之心，爰依
    刑法第62條前段之規定減輕其刑。
三、另按犯罪之情狀顯可憫恕，認科以最低度刑仍嫌過重者，得
    酌量減輕其刑，刑法第59條定有明文；本件被告係犯過失致
    死罪，該罪之法定刑為無期徒刑或7 年以上有期徒刑，因被
    告係與陳靜男發生爭吵後，一時氣憤始以手揮擊陳靜男之臉
    部一下，致陳靜男因重心不穩往後跌倒，後腦撞擊地面，導
    致顱內出血而死亡，亦即被告僅對陳靜男之臉部揮擊一拳，
    並無其他攻擊動作，是認縱依自首之規定減輕其刑後，宣告
    法定最低度之刑，猶嫌過重，爰依刑法第59條之規定，遞減
    其刑。
四、爰審酌被告僅因細故，即出手毆擊陳靜男之臉部，使陳靜男
    因重心不穩往後跌倒，後腦撞擊地面而顱內出血，終致陳靜
    男死亡之結果，所為非屬可取，且犯罪所生危害甚鉅，惟被
    告於犯後自首犯行，且於警詢、偵查及本院審理時均坦承不
    諱，並深表悔悟，又於事發後1 個月即97年8 月18日即與告
    訴人丁○○及陳靜男之子達成調解，並已給付部分賠償金，
    此有調解書在卷供參（見前開相驗卷第111 頁），足認被告
    犯後態度良好，另其除於94年間，因妨害公務案件，經本院
    以94年度基簡字第143 號判決判處拘役50日確定外，別無其
    他犯罪紀錄等一切情狀，認檢察官具體求處有期徒刑2 年尚
    屬適當，而量處如主文所示之刑。
五、被告未曾因故意犯罪受有期徒刑以上刑之宣告，此有臺灣高
    等法院被告前案紀錄表在卷供參，其係因一時失慮致為本件
    犯行，且其除徒手揮擊陳靜男之臉部一拳外，別無其他攻擊
    行為，又其於事發後自首犯行，且自始坦承犯行不諱，並深
    表悔悟，經此科刑教訓，應能知所警惕而不致再犯，另被告
    從事捕魚為業，家中尚有母親及子女待撫養，且被告已與告
    訴人及陳靜男之子達成調解，被告須依約分期給付賠償金予
    告訴人及陳靜男之子，告訴人及陳靜男之子亦同意不追究被
    告之刑事責任，是本院認被告所受刑之宣告，以暫不執行為
    適當，爰併予宣告緩刑5 年，以啟自新。
據上論斷，應依刑事訴訟法第299 條第1 項前段，刑法第277 條
第2 項前段、第62條前段、第59條、第74條第1 項第1 款，判決
如主文。
本案經檢察官甲○○到庭執行職務。
中    華    民    國    98    年    1     月    23    日
                  刑事第二庭審判長法    官  陳志祥
                                  法    官  陳伯厚
                                  法    官  邰婉玲
以上正本證明與原本無異。
如不服本判決應於收受送達後10日內向本院提出上訴書狀，並應
敘述具體理由；其未敘述上訴理由者，應於上訴期間屆滿後20日
內向本院補提理由書（均須按他造當事人之人數附繕本）「切勿
逕送上級法院」。
中    華    民    國    98    年    1     月    23    日
                                  書 記 官  彭筠凱
附錄所犯法條：
中華民國刑法第277條
（普通傷害罪）
傷害人之身體或健康者，處 3 年以下有期徒刑、拘役或 1 千元
以下罰金。
犯前項之罪因而致人於死者，處無期徒刑或 7 年以上有期徒刑；
致重傷者，處3年以上10年以下有期徒刑。


司法院資訊處製作；財團法人民間司法改革基金會備份。
